【裁判字號】    98,訴,376
【裁判日期】    980515
【裁判案由】    返還不當得利
【裁判全文】
臺灣桃園地方法院民事判決        九十八年度訴字第三七六號
原      告  乙○○
被      告  甲○○
            丁○○
上列  一人
訴訟代理人  丙○○   住台北縣新莊市○○○路五九之三號二
上列當事人間請求返還不當得利等事件，於民國九十八年四月二
十七日言詞辯論終結，本院判決如下：
    主      文
被告甲○○應給付原告新臺幣壹拾萬元。
原告其餘之訴駁回。
訴訟費用由被告甲○○負擔壹拾捌分之壹，餘由原告負擔。
本判決第一項得假執行。但被告甲○○得以新臺幣壹拾萬元供擔
保後，免為假執行。
原告其餘假執行之聲請駁回。
    事實及理由
一、原告起訴主張：其於民國九十六年五月十六日以新台幣（下
    同）八十五萬元頂讓位於台北縣新莊市○○○路六七號之新
    寶典書坊，因業務需要將該店掛名於被告即原告妻子甲○○
    ，並非贈與，卻遭伊侵佔，經臺灣板橋地方法院（下稱板橋
    地院）檢察署九十七年度偵字二三二三八號侵佔案件偵查終
    結，檢察官認定該店為被告甲○○所有並為不起訴處分，使
    甲○○獲得經營權，然頂店金實由原告給付，被告甲○○應
    償還原告八十五萬元；又原告以自己名義開立支票先為支付
    系爭書坊之租押金，並與被告甲○○約定其後以營收支付租
    金，嗣後甲○○侵佔所有營收，原告以系爭書坊遭侵佔、甲
    ○○為該店負責人應由其給付租金為由，向被告即房東丁○
    ○請求返還系爭支票，詎料被告二人係共謀侵佔實為原告所
    有之系爭書坊，被告丁○○遂拒絕返還支票，而原告為支付
    上開支票票款，自九十七年五月十六日至九十八年五月十五
    日由自己工作所得支出及向訴外人巫秋君借款共八十四萬元
    。另被告甲○○曾對原告施以暴力，並經板橋地院九十七年
    度簡字第六一四二號為有罪判決。綜上，爰依民法第一百七
    十九條及侵權行為法律關係提起本件訴訟，並聲明：１被告
    甲○○、丁○○應共同返還原告八十四萬元租押金；２被告
    甲○○應返還原告八十五萬元頂店金；３被告甲○○應給付
    原告十萬元之損害賠償。４願供擔保，請准宣告假執行。
二、被告甲○○則以：系爭書坊經營權讓渡契約受讓人、店面租
    賃契約承租人皆為被告甲○○，依契約負給付義務，原告雖
    給付頂讓金、租金，訴外人林婉儀、被告丁○○基於債之相
    對性仍得向被告甲○○請求，原告若受有損害，被告甲○○
    並未因此受有利益，二間無不當得利存在；縱認被告甲○○
    受有利益，原告受有損害與被告甲○○受有利益間無直接因
    果關係，原告亦不得主張不當得利。況系爭書坊係由被告甲
    ○○頂讓，頂讓金八十五萬由被告甲○○自行給付十萬元、
    原告無償贈與被告甲○○其中七十五萬元，原告並代為將頂
    讓金支付訴外人林婉儀，頂讓金部分有贈與之法律上原因，
    不構成不當得利；租金部分，系爭書坊於九十六年五月十六
    日正式營業至同年十月間之營業淨利，皆交由原告管理及負
    責支付九十六年五月至九十七年四月之租金，營收支付系爭
    書坊十二萬押金及全年份按月六萬元租金綽綽有餘，非由其
    個人財產支付，原告無任何損失。惟鈞院若認原告不當得利
    請求權存在，被告甲○○主張以原告應給付被告五十萬五千
    四百五十元之損害賠償債務（臺灣板橋地方法院九十七年度
    七六六號、臺灣高等法院九十七年度上易字九八二號判決）
    ，作為本案抵銷抗辯等語資為抗辯。至於原告關於傷害部分
    之損害賠償請求，被告同意原告此部分主張。並聲明：１駁
    回原告之訴２如受不利益判決，願供擔保免假執行。
三、被告丁○○則以：租賃契約承租人名義為被告甲○○，惟簽
    約時原告及被告甲○○均在場，協議每月租金六萬元，並由
    原告先開立十二張每張面額六萬元、發票日在每月十六日之
    支票予被告丁○○，至每月發票日逐期兌現等語為抗辯，並
    聲明：駁回原告之訴。
四、兩造不爭執事項：
（一）臺灣板橋地方法院檢察署檢察官前以被告甲○○與原告係
      夫妻，而二人前於九十七年二月十二日二十一時許，在臺
      北縣樹林市○○路二五六號，因發生口角，被告甲○○遂
      基於傷害他人身體之犯意，持椅子打向乙○○，致原告受
      有右手指抓擦傷之傷害。原告心生氣憤，亦基於傷害他人
      身體之犯意，拉扯被告甲○○手中之椅子，致甲○○因此
      摔倒，而受有右膝瘀血（5x3.5 公分）、下巴瘀血（1.5x
      1 公分）之傷害，而對二人提起公訴，經臺灣板橋地方法
      院刑事庭於九十七年七月十四日以九十七年度簡字第六一
      四二號判決被告甲○○拘役二十日，原告罰金新臺幣（下
      同）三千元後，二人均不服提起上訴結果，復經該院刑事
      庭合議庭於九十八年四月十日以九十七年度簡上字第九四
      五號判決駁回二人上訴確定。
（二）第三人林婉儀前向被告丁○○承租位臺北縣新莊市建國一
      號六七號之處所開設新寶典書坊，嗣原告與被告甲○○以
      被告甲○○之名義於九十六年五月十六日以八十五萬元之
      代價，自林女處受讓將上開處所之經營權及其營運設備，
      並將新寶典書坊之負責人名義變更登記為被告甲○○名義
      。又原告與被告甲○○因受讓將上開處所之經營權及其營
      運設備，而有須與被告丁○○就上開處所重新訂立租賃契
      約之必要，乃以被告甲○○名義與被告丁○○於九十六年
      五月十四日訂立每月租金六萬元、押租金十二萬元之租賃
      契約。另上開權利金中七十五萬元、押租金十二萬元均係
      原告由實際負擔並分別交付予林婉儀、丁○○。
（三）原告前以被告甲○○侵占前揭書坊之經營權及其相關營收
      ，涉犯業務侵占罪嫌，向臺灣板橋地方法院檢察署檢察官
      提出告訴，經檢察官偵查結果（即該署九十七年度偵字第
      二三二二八號侵占等案件），以：被告甲○○確為前開書
      坊之負責人，無涉業務侵占罪嫌等語，而為不起訴處分確
      定在案。
（四）被告甲○○前因原告與第三人林宜潔有通姦及原告於不爭
      執事項一所示時地，有傷害及侮辱被告甲○○之情事，而
      向臺灣板橋地方法院對原告及第三人林宜潔提出民事損害
      賠償訴訟，該院於九十七年十月八日以九十七年度訴字第
      七六六號判決認關於通姦部分，原告應給付四十萬元之慰
      撫金，至傷害、侮辱部分，則原告應給付十萬元之慰撫金
      ，合計判命原告應給付五十萬元，原告不服提出上訴後，
      臺灣高等法院於九十八年一月二十三日以九十七年度上易
      字第九八二號判決駁回上訴確定。
五、按因故意或過失，不法侵害他人之權利者，負損害賠償責任
    ；又不法侵害他人之身體者，被害人雖非財產上之損害，亦
    得請求賠償相當之金額。民法第一百八十四條第一項、第一
    百九十五條第一項前段分別定有明文。本件被告甲○○與原
    告前於九十七年二月十二日二十一時許，在臺北縣樹林市○
    ○路二五六號因故發生爭執，進而互毆，致原告受有右手指
    抓擦傷之傷害，而被告甲○○亦受有右膝瘀血（5x3.5 公分
    ）、下巴瘀血（1.5x1 公分）之傷害等情，業據被告甲○○
    、原告於本院九十八年四月二十七日行言詞辯論程序時所不
    爭執，並有本院九十七年度簡上字第九四五號判決影本乙紙
    可稽，是被告甲○○對於原告自應負上述民法所定故意侵權
    行為人之損害賠償責任。而按慰藉金之賠償以人格權遭受侵
    害，使精神上受有痛苦為必要，至其核給之標準固與財產上
    損害之計算不同，惟非不可斟酌雙方身分、資力與加害程度
    ，及其他各種情形核定相當之數額（最高法院五十一年台上
    字第二二三號判例參照）。本件被告甲○○與原告為夫妻，
    渠等因故發生爭執，進而相互毆擊成傷，已如前述。又被告
    甲○○時為二十九歲之人（六十七年五月八日生），係以經
    營新寶典書坊為業，而原告因上開事故並受有右手指之傷害
    ；另原告據上情請求被告甲○○給付慰撫金十萬元，而被告
    甲○○於本院九十八年四月二十七日行言詞辯論程序時亦同
    意此項數額之請求，本院爰審酌兩造之財產狀況、身份、地
    位、經濟狀況及原告所受精神上痛苦程度等一切情狀，認原
    告關於本件慰撫金十萬元之請求，尚稱允當，應予准許。
六、原告另以其與被告甲○○前以頂店金八十五萬元之代價自第
    三人林婉儀處受讓新寶典書坊之經營權，嗣因檢察官認定該
    書坊經營權歸被告甲○○所有，惟頂店金實由原告負擔，被
    告甲○○自應依不當得利法律關係，返還原告八十五萬元；
    又上開書坊之經營權既係歸被告甲○○所有，則該書坊所在
    房屋之出租人被告丁○○自應向被告甲○○收取租金及押租
    金，而被告丁○○竟仍向原告收取押租金十二萬元、九十六
    年五月十六日起至九十七年五月十五日止租金七十二萬元，
    被告二人自有不當得利，而應返還原告八十四萬元等語，此
    為被告二人所否認，並以事實及理由欄二、三所載等語置辯
    ，經查：
（一）按「無法律上之原因而受有利益，致他人受損害者，應返
      還其利益。」，民法第一百七十九條本文可資參照。而所
      謂「無法律上之原因」，通常係指得利人受有利益，惟其
      就該利益並無保持該利益之權利而言。又債務人或第三人
      為清償債務人之舊債務，與債權人成立負擔新債務之契約
      ，其舊債務並不當然因之消滅，但債務人或該第三人如履
      行新債務時，其舊債務隨之消滅，是為新債清償（或稱間
      接清償），而如以票據為例，債務人以交付第三人名義票
      據作為自己與債權人間原有債務之清償方法，該票據交付
      之原因關係即係債務人與債權人間債務關係。
（二）本件被告甲○○因受讓將新寶典書坊之經營權及其營運設
      備，而有須與被告丁○○就該書坊所在之處所重新訂立租
      賃契約之必要，被告甲○○乃與被告丁○○於九十六年五
      月十四日訂立每月租金六萬元、押租金十二萬元之租賃契
      約；又被告甲○○為履行九十六年五月十六日起至九十七
      年五月十五日止間之租金義務，於諦約時由原告簽發發票
      日為自九十五年五月十六日起每月一日、面額六萬元之支
      票十二紙交付被告丁○○執有，供被告丁○○按各該支票
      之發票日逐期提示兌領；另被告丁○○於上開訂約時獲原
      告交付押租金十二萬元，及依上開支票屆期後提示兌領方
      式獲得租金七十二萬元等情，業為兩造於本院審理時所不
      爭執。準此觀之，被告丁○○取得押租金、租金合計八十
      四萬元之原因，係本諸被告間之租賃契約，揆諸上開說明
      ，被告丁○○取得上開利益自非屬無法律上之原因。至原
      告雖主張新寶典書坊之經營權既屬被告甲○○，則租賃契
      約內關於押租金、租金繳納義務自應由被告甲○○負擔履
      行責任云云，然原告上開陳述，充其量僅係被告甲○○應
      否依其與原告間之內部關係，就原告上開對被告丁○○已
      為之押租金、租金合計八十四萬元給付負擔終局責任爾，
      要與被告丁○○就上開利益之保有權利無涉。
（三）次按「主張不當得利請求權之原告，係因自己之行為致造
      成原由其掌控之財產發生主體變動，則因該財產變動本於
      無法律上原因之消極事實舉證困難所生之危險自應歸諸原
      告，始得謂平。是以原告對不當得利請求權之成立要件應
      負舉證責任，亦即原告必須證明其與被告間有給付之關係
      存在，且被告因其給付而受有利益以及被告之受益為無法
      律上之原因，始能獲得勝訴之判決。」，最高法院九十一
      年度台上字第一六七三號判決可資參照。原告與被告甲○
      ○關於不爭執事項（二）所示八十五萬元權利金中十萬元
      、租金七十二萬元實際上係由何人提出一事，固有爭執，
      茲縱如原告所主張者，不爭執事項（二）所示權利金八十
      五萬元、租金七十二萬元及押租金十二萬元均係由其為被
      告甲○○分別支付予第三人林婉儀、被告丁○○，然原告
      既係以自己行為致造成原由其掌控之財產發生主體變動，
      揆諸上開說明，原告即應就該財產變動係本諸於其與被告
      甲○○間無法律上原因之消極事實負擔舉證之責，惟原告
      迄至本院言詞辯論終結前，未就此提出任何積極事證以實
      其說，原告空言主張自無採信餘地。
七、綜上所述，原告依侵權行為法律關係，請求被告甲○○給付
    慰撫金十萬元，為有理由，應予准許。至原告其他依不當得
    利法律關係，分別請求被告二人給付八十四萬元、及被告甲
    ○○給付八十五萬元云云，為無理由，應予駁回。又本件原
    告勝訴部分，原告與被告甲○○雖均分別陳明願供擔保，聲
    請宣告假執行或免為假執行，惟本件命被告甲○○給付部分
    未逾五十萬元，本院應依民事訴訟法第三百八十九條第一項
    第五款規定職權宣告為假執行，並就被告甲○○聲請部分，
    酌定相當擔保金額，准許被告甲○○於供擔保後免為假執行
    。至原告敗訴部分，其假執行之聲請失所附麗，應予駁回。
    末以本件事證已臻明確，兩造其餘攻擊防禦方法，核與判決
    結果無影響，毋庸再予一一論述，附此敘明。
據上論結，本件原告之訴為一部有理由，一部無理由，依民事訴
訟法第七十九條、第三百八十九條第一項第五款、第三百九十二
條第二項，判決如主文。
中   華   民   國   九十八   年    五    月   十五    日
                         民事第二庭  法  官  石有為
以上正本係照原本作成
如對本判決上訴，須於判決送達後二十日內向本院提出上訴狀
中   華   民   國   九十八   年    五    月   十五    日
                                     書記官  顏伯儒


司法院資訊處製作；財團法人民間司法改革基金會備份。
